臺灣彰化地方法院民事判決　100年度訴字第463號
原　　　告　楊泗桂
訴訟代理人　康春田律師
被　　　告　彰化縣彰化市公所
法定代理人　邱建富
訴訟代理人　許燦奎律師
上列當事人間請求返還土地等事件，本院於民國100年12月1日言
詞辯論終結，判決如下：
    主  文
原告之訴及假執行之聲請均駁回。
訴訟費用由原告負擔。
    事實及理由
一、原告起訴主張：
  (一)坐落於彰化市○○段625地號土地（舊地號為彰化市○○段
    坑子內小段第45之63地號，下稱系爭土地），地目林、面積
    4854.29平方公尺，為原告所有。原告於99年間未就系爭土
    地之全部面積，僅就系爭土地之一部分面積即3,662平方公
    尺土地與被告訂有租賃契約，由原告出租予被告，供被告作
    為垃圾場管理室、資源回收品暫放和封閉工程施工等之用。
    租期自99年1月1日起至99年8月31日止，共計243天，租金共
    計243,799元。又被告除使用其向原告承租之系爭土地約366
    2平方公尺面積土地外，另亦使用超過向原告承租之面積約
    1192.29平方公尺土地，作為開闢道路及水井設施之用。
  (二)嗣99年8 月31日兩造租賃契約期間屆滿，被告應有義務依租
    賃契約書第7 條，甲方之土地經乙方使用期滿後，如不再續
    租時，乙方於土地上之設施拆(除)遷後，依相關法規辦理封
    閉並負責覆蓋1 公尺可耕作沙土，並鑑界後交還甲方。又兩
    造所簽立之同意書係前揭租賃契約之附約，主約（即前揭租
    賃契約）消滅，附約（即同意書）應隨同消滅。故而，被告
    應將系爭土地之全部回復原狀交還予原告。
  (三)詎兩造租賃關係消滅後，被告仍無權占有系爭土地，且無意
    回復原狀。經原告委請律師迭次寄發存證信函通知被告出面
    處理，被告均推諉卸責，爰依民法第450條第1項、民法第76
    7條第1項及民法213條第1項之規定，訴請被告將系爭土地回
    復原狀交還予原告。
  (四)參照最高法院61年臺上字第1695號判例意旨，被告長期以來
    就系爭土地使用超過向原告所承租之面積，依民法第179條
    、土地法第97條規定，被告應以土地申報年息10％計算，給
    付原告相當於租金之不當得利損害賠償金額。惟依兩造簽訂
    之租賃契附約，原告自97年2月21日起至99年8月31日止，同
    意將系爭土地之部分無償提供予彰化市公所辦理「彰化市公
    所草子埔垃圾衛生掩埋場封閉復育工程」，與毗鄰同段45-3
    60地號為中心之7米排水道銜接139線（1-1道路）供公眾使
    用。故原告爰請求自85年11月1日起至97年2月20日止，被告
    就系爭土地使用超過向原告所承租之面積745.77平方公尺土
    地（即經測量後，彰化縣彰化地政事務所收件日期文號100
    年7月13日彰土測字第2068號土地複丈成果圖所示編號B、C
    、D、E、F），相當於租金之不當得利金額，以11年又112日
    之占有使用期間計算，共計301,975元。又依國內權威學者
    王澤鑑見解，本件關於相當租金之不當得利請求權，消滅時
    效應為15年，而非5年短期時效等語。
  (五)並聲明：1.被告應將系爭土地、總面積4854.29平方公尺範
    圍內所舖設之道路（即如附件彰化縣彰化地政事務所100年8
    月25日複丈成果圖所示Ｂ、Ｃ、Ｄ、Ｅ部分）去除剷平、水
    溝填平、電線桿拆除，並將系爭土地如附件彰化縣彰化地政
    事務所100年8月25日複丈成果圖所示Ａ部分植林回復原貌交
    還予原告。2.被告應給付原告301,975元，及自99年9月1日
    起至清償日止按年息5％計算之利息。3.訴訟費用由被告負
    擔。4.原告願供擔保，請准宣告假執行。
二、被告則以：
  (一)被告在系爭土地之部分面積上開闢道路，係經原告同意永久
    且無償提供被告使用，此證諸原告分別於80年11月及97年間
    所出具之同意書內容即明。
  (二)系爭土地之鄰地其他出租人，亦因為對外聯絡139線（1-1道
    路）以達到供公眾通行之目的，而同意被告在渠等所有土地
    上開闢道路。
  (三)對兩造間簽訂之租賃契約書形式上之真正不爭執。惟租賃契
    約書第7條，係針對系爭土地被告向原告承租之部分（面積
    3662平方公尺）所為之約定，與原告訴請被告應將在系爭土
    地上所舖設之道路去除剷平、水溝填平、電線桿拆除，並植
    林回復原貌後交還予原告之部分不相同，被告不得據此請求
    回復原狀。兩造簽訂之同意書，並非附隨於歷次簽訂之租賃
    契約，兩者為各自獨立之法律關係，無主、從或附隨之關係
    。
  (四)據兩造於80年簽立之同意書所載，系爭土地之部分面積，應
    永久且無償提供被告開闢道路供公眾通行使用，在該同意書
    未依法撤銷前，前開約定應仍繼續有效。又兩造另就系爭土
    地訂有租賃契約之部分即面積3662平方公尺之土地，陸續多
    次續訂土地租賃契約，原告均未就同意被告開闢道路，供公
    眾通行使用之土地部分，請求被告給付任何費用。今原告提
    起本件訴訟，實與其所出具之同意書所載，「永久」且「無
    償」提供被告開闢道路供公眾通行使用之精神不符，有違民
    法第148條之規定。
  (五)參照最高法院49年度臺上字第1730號判例意旨及最高法院65
    年度第5次民庭庭推總會議決定(二)，縱認原告對被告有請求
    給付相當於租金損害之權利，惟因其請求權時效，依法應僅
    有5年期間，原告以被告所使用面積超過所租賃面積達745.7
    7平方公尺土地為由，依不當得利之法律關係，請求被告給
    付相當於租金之不當得利，被告依法自得拒絕給付等語為抗
    辯，併為答辯聲明：1.原告之訴及假執行之聲請均駁回。2.
    訴訟費用由原告負擔。3.若受不利判決，被告願提供擔保，
    請准免為假執行宣告。
三、兩造不爭執事項：
  (一)兩造自80年10月28日起至99年8月31日止，陸續就系爭土地
    （彰化縣彰化市○○段625地號，舊地號為彰化市○○段坑
    子內小段第45之63地號）之部分面積3,662平方公尺土地訂
    有土地租賃契約。
  (二)兩造於99年所簽訂之土地租賃契約，租期自99年1月1日起至
    99年8月31日止，合計243天，租賃範圍為3,662平方公尺，
    租賃總價為243,799元。兩造於該土地租賃契約第7條約定「
    甲方（即原告）之土地經乙方（即被告）使用期滿後，如不
    再續租時，乙方（即被告）於土地上之設施拆(除)遷後，依
    相關法規辦理封閉並負責覆蓋1公尺可耕作沙土」。
四、本院得心證之理由：
  (一)被告應將系爭土地、總面積4854.29平方公尺範圍內所舖設
    之道路（即如附件彰化縣彰化地政事務所100年8 月25日複
    丈成果圖所示Ｂ、Ｃ、Ｄ、Ｅ部分）去除剷平、水溝填平、
    電線桿拆除，並將系爭土地如附件彰化縣彰化地政事務所
    100年8月25日複丈成果圖所示Ａ部分植林回復原貌交還予原
    告，有無理由？
  1.兩造於80年10月28日曾訂立土地租賃合約書，約定原告願將
    系爭土地之0.3662公頃，租賃供被告掩埋廢棄物及停放車輛
    、廢棄車輛之用，有原告提出之80年10月28土地租賃合約書
    1 份為證。又兩造於80年11月18日復簽訂同意書，約定原告
    將系爭土地面積693平方公尺提供被告開闢7公尺、寬99公尺
    長道路，且永久供被告使用，產權如有移轉時，該同意書仍
    繼續有效，如被告辦理分割，其所需費用包括增值稅、契稅
    、登記費用由被告負擔，亦有兩造所提出之80年11月18日同
    意書為證。顯見原告於80年11月18日簽訂同意書時，自始即
    同意將系爭土地面積693平方公尺，永久提供被告開闢7公尺
    、寬99公尺長道路使用甚明。
  2.經本院會同兩造前往系爭土地勘驗，上開80年11月18同意書
    所指之道路（下稱系爭道路），經彰化縣彰化市地政事務所
    人員測量結果，即如附件彰化縣彰化地政事務所100年8月25
    日複丈成果圖所示Ｂ、Ｃ、Ｄ、Ｅ部分，有本院勘驗筆錄、
    附件複丈成果圖在卷可按，復為兩造所未爭執。又觀諸兩造
    所提出之卷附後續歷次系爭土地土地租賃合約書，發現於97
    年2月21日以前之土地租賃契約書，內容均未提及系爭道路
    之使用，益徵系爭道路並非土地租賃範圍，而係兩造另行約
    定由原告同意永久供被告使用。再原告固主張97年2月22日
    至99年8月31日止之歷次租約，均有將系爭土地同意書作為
    附件，可見同意書為土地租賃契約之副約，自應隨租賃契約
    消滅而隨同消滅云云，然稽之卷附兩造於97年2月22日至99
    年8 月31日止簽訂之歷次土地租賃契約內容，其租賃範圍僅
    記載原告願將系爭土地部分約3,662平方公尺租賃予被告，
    租金計算亦以3,662平方公尺為計算標準，顯見兩造約定之
    租賃範圍，並未包括系爭道路用地甚明。另依該等土地租賃
    契約第8條均記載「雙方訂約後，原告應同意出具如附件位
    置圖標示700公尺之土地同意書，供被告設施以45之360地號
    為中心之7米排水道銜接139線（1之1道路）供公眾使用，如
    需辦理分割該土地，原告應無條件出具同意書供被告辦理分
    割，其所需費用包括增值稅、契稅、登記費用由被告負擔」
    等字，及土地租賃契約後附之同意書記載「茲同意本人（即
    原告）座落於彰化市○○段坑子內小段45之63地號，無償提
    供予彰化市公所辦理『彰化市公所草埔垃圾衛生掩埋場封閉
    復育工程』，與毗鄰同段45之360地號之權利範圍土地，供
    彰化市公所設施以45之360地號為中心之7米排水道銜接139
    線（1之1道路）供公眾使用」等字，衡情若該同意書為土地
    租賃契約之副約，應隨租賃契約消滅而隨同消滅，何以該等
    租賃契約書有約定未續租時，被告應如何返還系爭土地之
    3,662平方公尺租賃範圍，卻獨未約定系爭道路返還之方式
    ，反而與上開80年11月18日同意書相同，均特別記載「如需
    辦理分割該土地，原告應無條件出具同意書供被告辦理分割
    ，其所需費用包括增值稅、契稅、登記費用由被告負擔」等
    字？益徵原告於訂立該等租賃契約時，並無改變其於80年11
    月18日同意將系爭道路永久提供被告使用之意思表示，否則
    何須無條件出具同意書供被告辦理分割？況兩造於97年2月
    22 日至99年8月31日止之歷次土地租賃契約書，雖均於契約
    第8條記載原告應同意出具土地同意書，然系爭道路並非租
    賃範圍，且兩造並未終止上開80年11月18日同意書所載系爭
    土地永久供被告使用之關係，是該同意書仍有效力，被告使
    用系爭道路仍屬有權占用，原告本於民法第450條第1項、民
    法第767條第1項規定請求被告將系爭道路（即如彰化縣彰化
    地政事務所100年8月25日複丈成果圖所示Ｂ、Ｃ、Ｄ、Ｅ部
    分）去除剷平、水溝填平、電線桿拆除，即無理由，不應准
    許。
  3.至證人即原告之孫子楊明乙於本院審理時證稱：被告與原告
    簽訂租期99年1月1日起至99年8月31日租約時，我有參與，
    當初有刪除原本租約第6條規定，是因為我說這樣不妥，只
    同意這個復育工程，做完後我們就不再續約，我們要求要刪
    除該條，另外被告有說復育工程做完後就要將系爭道路還給
    我們，但是沒有寫在同意書上，我沒有想到這個云云，然為
    被告所否認。衡情證人楊明乙於參與該次系爭土地租賃簽約
    時，既有慮及不再續租而主張將契約第6條「本契約租賃之
    土地使用期滿後，乙方（即被告）認為有繼續租賃必要時，
    甲方（即原告）應同意乙方（即被告）續租」刪除，何以未
    將系爭道路於租期屆滿時亦不得繼續使用一節記載在租賃契
    約或同意書內，反而特別記載「如需辦理分割該土地，原告
    應無條件出具同意書供被告辦理分割，其所需費用包括增值
    稅、契稅、登記費用由被告負擔」等字？是其所證顯悖於常
    情，為維護原告之詞，難以憑採。
  4.原告復主張被告有口頭同意在租賃契約終止後在系爭土地上
    植林云云，惟此為被告所否認，且稽之兩造所訂立之歷次租
    賃契約，均未記載被告應於租賃契約終止後在系爭土地如附
    件彰化縣彰化地政事務所100年8月25日複丈成果圖所示Ａ部
    分上植林，故原告此部分主張難以採信。又被告抗辯其已就
    系爭土地如附件彰化縣彰化地政事務所100年8月25日複丈成
    果圖所示Ａ部分，通知原告到場點交，然原告並未到場等語
    ，為原告所未否認，並坦承其係因原告未拆除系爭道路，一
    併將系爭道路回復原狀返還，故未前往點交等語，顯見係原
    告自行不前往點交系爭土地如附件彰化縣彰化地政事務所
    100年8月25日複丈成果圖所示Ａ部分，其就此部分提起本件
    返還土地之訴，自屬欠缺權利保護必要之要件，此部分訴為
    無理由，應予駁回。
  (二)原告主張被告應給付原告301,975元，及自99年9月1日起至
    清償日止按年息5％計算之利息，有無理由？
    另按無法律上之原因而受利益，致他人受損害者，應返還其
    利益，雖有法律上之原因，而其後已不存在者，亦同，民法
    第179條定有明文。查原告就系爭道路部分並非無權占有，
    業如前述；就系爭土地如附件彰化縣彰化地政事務所100年8
    月25日複丈成果圖所示Ａ部分，係因經被告通知原告點交後
    ，原告自行不前往點交，欠缺權利保護必要，均難認被告有
    無法律上之原因而受利益，是原告依民法第179條規定，請
    求被告就系爭土地應給付原告301,975元，及自99年9月1日
    起至清償日止按年息5％計算之利息，即無可採，應予駁回
    。其假執行之聲請，因訴之駁回而失所附麗，不應准許。
五、因本案事證已臻明確，兩造其餘主張陳述及所提之證據，經
    審酌後，認與判決結果無影響，爰不一一論駁，附此敘明。
六、據上論斷，原告之訴無理由，爰依民事訴訟法第78條，判決
    如主文。
中    華    民    國  100    年    12    月    15    日
                  民事第一庭    法  官     黃楹榆
如不服本判決，應於送達後20日內，向本院提出上訴狀並表明上
訴理由，如於本判決宣示後送達前提起上訴者，應於判決送達後
10日內補提上訴理由書（須附繕本）。如委任律師提起上訴者，
應一併繳納上訴審裁判費。
中    華    民    國  100    年    12    月    15    日
                                書記官    彭月美